最高法院刑事判決　　　　　　九十六年度台上字第二五三０號
上　訴　人　台灣高等法院台中分院檢察署檢察官
上　訴　人
即　被　告　甲○○
選任辯護人　俞兆年律師
上列上訴人等因被告貪污案件，不服台灣高等法院台中分院中華
民國九十五年三月十五日第二審判決（九十三年度上訴字第一０
一二號，起訴案號：台灣台中地方法院檢察署九十年度偵字第二
０八八一號、九十一年度偵字第一三五七號），提起上訴，本院
判決如下：
    主  文
原判決關於甲○○部分撤銷，發回台灣高等法院台中分院。
    理  由
本件原判決(一)、認定上訴人即被告甲○○自民國八十七年八月間
起，擔任台中縣龍井鄉鄉民代表會（以下稱龍井鄉代表會）第十
六屆主席，有核定該代表會經費報銷之職務。而龍井鄉代表會經
費核銷之程序，係由該鄉民代表會組員陳永盛將請款人所提出之
請款單據（發票、收據）粘貼在「粘貼憑證用紙」上，並製作「
支出傳票」註記用途說明後，先呈該鄉代表會秘書游豐正審核，
再送交被告核可，其後再由陳永盛或游豐正開立公庫支票，經陳
永盛、游豐正及被告用印後，通知請款人領款。被告基於公文書
不實登載並提出行使之概括犯意，(1)、龍井鄉代表會於八十八年
八月八日，辦理「第一屆龍井鄉民代表會慶祝父親節全國書法比
賽暨民俗技藝園遊會」，敦請王一飛擔任評審召集人，因王一飛
婉拒收受評審費新台幣（下同）三萬元，被告為酬謝其辛勞，於
八十八年八月十九日，在台中市廣三崇光百貨股份有限公司（下
稱廣三崇光百貨公司），以二萬七千八百八十八元購得銅雕禮品
一尊，原欲贈送王一飛，然王一飛並未收受，被告明知上情，仍
利用不知情之陳永盛、游豐正，將上開銅雕禮品贈送與王一飛之
不實事項，登載在職務上所掌之支出傳票上，而依前述經費核銷
程序核銷、付款。嗣於一年後，台灣電力股份有限公司（下稱台
電公司）台中施工處主任吳德樹退休，被告為感念台電公司每年
支付龍井鄉公所一億七千多萬元之回饋金，而將上開銅雕一尊贈
送與吳德樹。(2)、被告於九十年四月間，獲知中國石油股份有限
公司（下稱中油公司）台中營運處處長江中鎮、副處長蔡金棖二
人，分別升任中油公司油品行銷事業部副執行長及台中營業處處
長，乃於九十年四月八日，在台中中友百貨股份有限公司（下稱
中友百貨公司）以一萬三千八百六十九元、六千六百四十六元，
分別購得觀音、財神藝品一尊，本欲分贈江中鎮、蔡金棖二人，
但其後未能送出，被告明知上情，仍利用不知情之陳永盛、游豐
正，將有贈送江中鎮、蔡金棖上開禮品之不實事項，登載在職務
上所掌之支出傳票上，而依前述經費核銷程序核銷、付款。嗣吳
文卿卸任台中縣沙鹿鎮農會第十三屆理事長（並擔任第十四屆理
事），陳朝生當選為沙鹿鎮農會第十四屆理事，被告即將上開觀
音、財神藝品各一尊，各分贈給吳文卿、陳朝生二人。(3)、龍井
鄉代表會於九十年六月九日至同年月十一日，前往澎湖縣陸軍一
六八旅勞軍，被告贈給該旅旅長栗正傑、政戰處長邱繼裕者係琉
璃製品各一件，金額合計一萬三千八百六十元，已依相關程序核
銷。而其在前往勞軍前，於九十年五月三十一日、同年六月六日
，在中友百貨公司、廣三崇光百貨公司，以八千二百七十九元、
八千零四元，分別購得硫璃藝品、紫砂觀音藝品各一尊，被告明
知上開硫璃藝品及紫砂觀音藝品各一尊，並未以勞軍名義分贈給
栗正傑及邱繼裕，仍利用不知情之陳永盛、游豐正，將贈送上開
禮品與栗正傑及邱繼裕之不實事項，登載在職務上所掌之支出傳
票上，而依前述經費核銷程序核銷、付款。嗣被告將上開硫璃藝
品及紫砂觀音，贈送給接待彼等參觀行程之澎湖鎮湖西鄉代表會
主席許蘭香。(4)、台中縣豐原巿公所曾於八十八年間，因欲將垃
圾傾倒在龍井鄉內而遭遇抗爭，嗣爭端解決，豐原巿公所乃撥發
一百萬元之垃圾進場回饋金給龍井鄉公所，龍井鄉公所又將此筆
回饋金轉撥給龍井鄉環保建設福利協進會，該會原同意贊助龍井
鄉代表會印製八十九年日曆手冊，被告乃以龍井鄉代表會主席之
名義，委請「宇新彩色印刷廠」之負責人廖玉美及其配偶何新添
印製（數量約五千本，每本單價約三十五元），但印製完成後，
龍井鄉環保建設福利協進會不願支付此筆總價十七萬五千元之款
項，何新添向被告請款，被告因本件採購案未經龍井鄉代表會正
式招標，並無預算可供請款，乃與廖玉美、何新添基於行使公務
員登載不實公文書之概括犯意聯絡，由廖玉美、何新添連續於八
十九年一月十六日，持「海口味小吃店」三萬零六百元之餐費收
據一紙；同年八月八日，持「名屋超低溫生魚片店」一萬一千元
之餐費收據一紙；同年八月十五日，持「喜客萊有限公司」一萬
四千二百八十六元之餐費收據一紙交付被告，被告再利用不知情
之陳永盛、游豐正，將之登載在職務上所掌之支出傳票，再依前
述經費核銷程序核銷、付款，均足以生損害於龍井鄉代表會經費
核銷之正確性等情。因而撤銷第一審關於被告部分之判決，就上
開部分改判論處被告共同連續行使公務員明知為不實之事項，而
登載於職務上所掌之公文書，足以生損害於公眾罪刑。(二)、另以
公訴意旨略以：被告自八十七年八月間當選龍井鄉代表會主席起
，即基於概括之犯意，(1)、八十八年八月間，明知並未贈禮給前
台灣省警政廳廳長王一飛，竟將其個人於八十八年八月十九日，
在廣三崇光百貨公司消費二萬七千八百八十八元之發票一張，交
予不知情之陳永盛、游豐正，依據經費核銷程序，向龍井鄉代表
會詐得公帑二萬七千八百八十八元。(2)、九十年四月一日及同年
月四日，江中鎮、蔡金棖分別升任中油總公司油品行銷事業部副
執行長及台中營業處處長，被告已以台中縣加油站商業同業工會
經費，於同年四月六日交接典禮時致贈賀禮，竟又持個人於九十
年四月八日，在中友百貨公司分別消費一萬三千八百六十九元、
六千六百四十六元之發票各一張，以贈禮江中鎮、蔡金棖二人為
名，交予不知情之陳永盛、游豐正，依據經費核銷程序，向龍井
鄉代表會詐得公帑二萬零五百十五元。(3)、龍井鄉代表會於九十
年六月九日至十一日，前往澎湖縣陸軍一六八旅勞軍，被告於勞
軍期間係贈與該旅旅長栗正傑、政戰處長邱繼裕琉璃製品各一件
，卻利用該次勞軍經費核銷之機會，將其個人於九十年五月三十
一日，在中友百貨公司消費八千二百七十九元；同年六月六日，
在廣三崇光百貨公司消費八千零四元之發票各一張，以贈禮栗正
傑、邱繼裕二人為名，交與不知情之陳永盛、游豐正，依據經費
核銷程序，向龍井鄉代表會詐得公帑一萬七千二百八十三元。(4)
、被告曾於八十八年三月十七日，至台中巿「金國王視聽歌唱宮
殿」花費二萬二千元；於八十八年十二月二十四日、八十九年十
一月六日、八十九年十一月十三日，先後在台中縣豐原巿「東芳
鈺餐廳」，各花費三萬六千元、四萬四千五百元、四萬二千元；
於九十年四月十七日，在台中縣豐原巿「新芳玉餐廳」花費八千
二百元，被告明知至有女陪侍之特種營業場所消費，不得以公費
報支，卻以餐費名義，將上開金額之發票六張交予不知情之陳永
盛、游豐正製作傳票，而利用不知情之陳永盛、游豐正將此不實
事項登載於彼等職務上所製作之公文書即傳票上，並提出於代表
會作為付款憑證，再藉機核准報銷，因而詐得公帑十五萬二千七
百元。(5)、八十八年底，被告委請廖玉美、何新添夫婦所經營之
「宇新彩色印刷廠」，印製「日曆手冊」五千本，總價十七萬五
千元，由於該採購案未經龍井鄉代表會正式招標，並無法請款，
被告竟與廖玉美、何新添共同謀議，由廖玉美、何新添提供私人
消費之餐費收據與被告請款，先後於八十九年一月十六日，持「
海口味小吃店」三萬零六百元之餐費收據；於同年八月八日，持
「名屋超低溫生魚片店」一萬一千元之餐費收據；於同年八月十
五日，持「喜客萊有限公司」一萬四千二百八十六元之餐費收據
各一張，分別交付與被告，被告再將之交與不知情之陳永盛、游
豐正登載於公務上製作之傳票上，被告再藉機核准報銷，而詐取
公帑五萬五千八百八十六元。因認被告涉犯貪污治罪條例第五條
第一項第二款之利用職務上之機會，詐取財物罪嫌。惟經審理結
果，不能證明被告有上開部分犯行，因而撤銷第一審判決，就上
開部分改判諭知被告無罪，固非無見。
惟查：(一)、刑事訴訟法第一百五十九條第一項規定：被告以外之
人（含共同被告、共犯、證人、鑑定人、被害人等）於審判外之
言詞或書面陳述，除法律有規定者外，不得作為證據。所謂法律
有規定，即包括同法第一百五十九條之一至第一百五十九條之五
等，規定傳聞證據具有證據能力之例外情形。故如採被告以外之
人於審判外之言詞，即如警詢或檢察官偵查中之言詞為證據時，
必須符合法律所規定之例外情形，方得認其審判外之陳述有證據
能力，並須於判決中具體說明其符合傳聞證據例外可信之情況及
心證理由，否則即有違證據法則及判決不備理由之違誤。原判決
認定被告有前揭犯行，係依憑證人陳永盛、游豐正、王一飛、江
中鎮、蔡金棖、陳志威等人，分別於法務部調查局中部地區機動
工作組（下稱中機組）供述各情（原判決第五頁第二十七至二十
九行、第六頁第十至十二行、第六頁第十四至十八行、第六頁第
二十二至二十八行、第七頁第一至二行），為其主要論據之一。
然被告否認有前揭犯行，而陳永盛、游豐正、王一飛、江中鎮、
蔡金棖、陳志威等人，分別於中機組上開供述各情，係屬被告以
外之人於審判外所為之陳述，原則上無證據能力。乃原判決未說
明陳永盛、游豐正、王一飛、江中鎮、蔡金棖、陳志威等人，分
別於中機組之上開陳述，是否有刑事訴訟法例外規定得為證據之
情形，逕以陳永盛、游豐正、王一飛、江中鎮、蔡金棖、陳志威
等人，分別於中機組供述各情，為認定被告有如原判決事實欄所
載犯行之依據，尚有未合。(二)、刑事訴訟法第二百八十七條之二
規定：「法院就被告本人之案件調查共同被告時，該共同被告準
用有關人證之規定。」；同法第一百五十八條之三規定：「證人
依法應具結而未具結者，其證言不得作為證據」，而刑事審判上
之共同被告，係為訴訟經濟等原因，由檢察官或自訴人合併或追
加起訴，或由法院合併審判所形成，其間各別被告及犯罪事實仍
獨立存在。故共同被告對於其他共同被告之案件而言，為被告以
外之第三人，本質上屬於證人，為確保被告對證人之詰問權，證
人於審判中，應依法定程序，到場具結陳述，並接受被告之詰問
，其陳述始得作為認定被告犯罪事實之判斷依據。原判決認定被
告有原判決事實欄一、(四)所載之犯行，係依憑共同被告何新添供
述各情（原判決第七頁第六至七行），為其主要論據之一。然稽
諸原審審判筆錄之記載（原審卷第二宗第一二三至一四二頁、第
二０六至二０七頁、第二二五至二三四頁），原審並未依刑事訴
訟法第二百八十七條之二之規定，對何新添踐行證人調查之程序
，且原審卷內亦無何新添具結之資料；亦未依刑事訴訟法第一百
六十六條等相關之規定，予被告及其原審選任辯護人等有對何新
添為詰問之機會，逕採何新添相關供述各情，為不利被告認定之
依據，其所踐行之訴訟程序難謂適法。(三)、犯罪事實應依證據認
定，有罪之判決書，應於理由內記載認定犯罪事實所憑之證據及
其認定之理由，否則即有理由不備之違法。原判決事實欄一、(一)
認定記載：龍井鄉代表會於八十八年八月八日，辦理「第一屆龍
井鄉民代表會慶祝父親節全國書法比賽暨民俗技藝園遊會」，敦
請王一飛擔任評審召集人，因王一飛婉拒收受評審費三萬元，被
告為酬謝其辛勞，於八十八年八月十九日，在廣三崇光百貨公司
，以二萬七千八百八十八元購得銅雕禮品一尊，原欲贈送王一飛
，然王一飛並未收受，被告明知上情，仍利用不知情之陳永盛、
游豐正，將上開銅雕禮品贈送與王一飛之不實事項，登載在職務
上所掌之支出傳票上，而依前述經費核銷程序核銷、付款等情。
係援引王一飛於中機組供述各情，據以論述說明：證人王一飛在
接受中機組訊問時，固未被訊及有無受聘擔任上開書法比賽之評
審召集人及拒收銅雕禮品等情，而僅證稱：「我於八十八年七月
二日退休前，甲○○曾至我位於台中市之廳長官邸拜訪我，並送
我二盒樣品酒禮盒，另一次是我在退休後一段時間，甲○○夫婦
復至我台北市住處拜訪，當時曾致贈我一盒人蔘」、「甲○○曾
於我退休前，曾要送我乙尊佛像，但因我本人不信佛，所以予以
回拒」（原判決第十四頁第十三至二十一行）等情，為其主要論
據之一。然王一飛上開供述各情是否不盡明確，並不能證明原判
決事實欄一、(一)上開認定記載確屬事實？況王一飛於中機組並明
確供稱：……伊並未收到被告致贈之銅雕禮品（九十年度偵字第
二０八八一號卷第一四五頁背面）等情。乃原判決未說明其於事
實欄一、(一)為上開認定記載，所依憑之證據及理由為何，逕於事
實欄一、(一)為上開認定記載，其理由欠備，尚有未合。(四)、證據
之證明力如何，事實審法院固有自由判斷之職權，然其所為之判
斷，仍應受經驗法則與論理法則之支配，並應於判決理由中詳予
闡述所為判斷之心證理由，方足昭折服。原判決於事實欄一、(二)
認定記載：被告於九十年四月間，獲知中油公司台中營運處處長
江中鎮、副處長蔡金棖二人，分別升任中油公司油品行銷事業部
副執行長及台中營業處處長，乃於九十年四月八日，在中友百貨
公司以一萬三千八百六十九元、六千六百四十六元，分別購得觀
音、財神藝品一尊，本欲分贈江中鎮、蔡金棖二人，但其後未能
送出，被告明知上情，仍利用不知情之陳永盛、游豐正，將有贈
送江中鎮、蔡金棖上開禮品之不實事項，登載在職務上所掌之支
出傳票上，而依前述經費核銷程序核銷、付款等情；並於理由欄
說明被告辯稱：購買上開觀音、財神等藝品，原係要贈送江中鎮
、蔡金棖，祝賀彼等榮調新職等情，尚非不足採信，而就檢察官
另指被告涉犯利用職務上之機會，詐取財物罪嫌部分，論斷不能
證明被告有該部分之犯行，而就該部分為被告無罪之諭知等情，
係以江中鎮、蔡金棖於中機組固證稱：彼等並未收受被告贈送之
觀音、財神等藝品，然依據彼等所供述之內容，彼等人事命令生
效日期分別係九十年四月四日、同年月一日，交接離職日期則均
係九十年四月六日，其與被告於九十年四月八日購買上開藝品之
日期相近；江中鎮、蔡金棖證稱與被告間並無私交（原判決第十
五頁第十一至二十一行）等情，為其主要論據。然原判決所為上
開論斷說明等情，苟俱屬無訛，則被告與江中鎮、蔡金棖二人間
並無私交，被告是否有可能於江中鎮、蔡金棖二人，於九十年四
月六日交接離職後，方於同年月八日前往中友百貨公司購買上開
藝品，用以祝賀江中鎮、蔡金棖二人榮調新職，非無疑義，即被
告辯解各情是否與吾人基於日常生活經驗所得之定則無違，尚非
全無研求之餘地，仍待調查釐清論斷說明。而上情與本件事實如
何及如何為法律之適用攸關，自應詳予調查釐清，原審就上情未
詳予調查釐清，遽以上開非無疑義之理由，逕於事實欄一、(二)為
上開認定記載，並就被告被訴利用職務上之機會，詐取財物部分
，為被告無罪之諭知，其查證未盡且理由欠備，致檢察官上訴意
旨得據以指摘，遽行判決，難昭折服。(五)、依法應於審判期日調
查之證據雖已調查，而其內容未明瞭者，即與未經調查無異，如
遽行判決，仍屬應於審判期日調查之證據而未予調查，尚不得遽
對被告為有利或不利之認定。原判決於事實欄一、(二)認定記載：
被告於九十年四月八日，在中友百貨公司以一萬三千八百六十九
元、六千六百四十六元，分別購得觀音、財神藝品一尊，……嗣
吳文卿卸任台中縣沙鹿鎮農會第十三屆理事長（並擔任第十四屆
理事），陳朝生當選為沙鹿鎮農會第十四屆理事，被告即將上開
觀音、財神藝品各一尊，各分贈給吳文卿、陳朝生二人；並於理
由欄說明檢察官指被告另涉犯利用職務上之機會，詐取財物罪嫌
部分，不能證明被告有該部分之犯行，而就該部分諭知無罪等情
，係依憑吳文卿、陳朝生於事實審法院證述各情，並有拍攝受贈
情形之照片二張附卷可證，因認被告主觀上並無為自己不法所有
之意圖（原判決第十五頁第二十一行至第十六頁第三行），為其
主要論據。然第一審判決就上開部分認被告有利用職務上之機會
，詐取財物之犯行，係依憑被告上開在中友百貨公司購買之物，
是否即係吳文卿、陳朝生獲贈之物，無從憑斷；並援引吳文卿、
陳朝生第一審審理中供述之具體內容，據以論述說明：被告縱有
贈與吳文卿、陳朝生，亦純屬彼等間維持私誼之酬酢，全然與龍
井鄉代表會之公務無關，自不得向龍井鄉代表會報請核銷（第一
審判決第八頁第十六行至第九頁第八行）等情，為其主要論據之
一。又稽諸第一審卷附上開所謂受贈情形之照片二張（第一審卷
第一宗第八十三頁），其內所顯示贈與者是否均非被告本人？拍
攝之地點是否似均係私人住所？其內是否均未顯示拍攝之日期？
另贈與他人物品何以特地拍照，該行為是否與一般常情相符？則
該等照片是否能用以證明被告辯解及吳文卿、陳朝生等人供述各
情，俱屬事實，亦非全無疑義，仍待調查釐清。而上情與被告是
否確將上開觀音、財神藝品轉送與吳文卿、陳朝生，及被告是否
無檢察官所指利用職務上之機會詐取財物犯行攸關，自應詳予調
查釐清論述說明。乃原審就上情未詳予調查釐清論述說明，致檢
察官上訴意旨得據以指摘原判決所援引之上開二張照片，其照片
內容顯示之情形與經驗法則有違，並援引台中縣沙鹿鎮農會沙鎮
農會務字第０九五一０００二四三號函所記載之內容，據以指摘
台中縣沙鹿鎮農會第十三及十四屆理事之卸任及就任，係在九十
年三月四日及五日舉行，被告不可能相距一個月餘之後，方購買
上開藝品將之轉送與吳文卿、陳朝生，用以祝賀彼等卸任及就任
沙鹿鎮農會第十三屆及第十四屆理事等情，其查證未盡且理由欠
備，遽行判決，難昭折服。檢察官及被告上訴意旨分別指摘原判
決關於被告部分不當，尚非全無理由。按第三審法院應以第二審
判決所確認之事實為判決基礎，刑事訴訟法第三百九十四條第一
項前段定有明文。原判決上述之違背法令，影響於事實之確定，
本院無可據以為裁判，應將原判決關於被告部分撤銷，發回原審
法院更為審判。檢察官於起訴書指被告如原判決理由欄乙、一所
載，即被告另涉犯利用職務上之機會，詐取財物罪嫌部分，具有
連續犯裁判上一罪之關係；第一審就被告涉犯利用職務上之機會
，詐取財物罪嫌部分，認係屬連續犯，並與被告所犯行使公文書
不實登載罪間，具有方法結果之牽連關係，而從一重論處被告連
續利用職務上之機會，詐取財物罪刑；檢察官並就原判決全部提
起上訴。則被告涉犯上開各罪間，是否具有裁判上一罪關係之事
實與適用法令之當否不明，尚待事實審調查釐清，基於審判不可
分原則，被告其餘涉犯利用職務上之機會，詐取財物罪嫌部分，
應併予撤銷發回。另原判決不另為無罪諭知部分，基於審判不可
分之原則，亦應併予發回，附此敘明。
據上論結，應依刑事訴訟法第三百九十七條、第四百零一條，判
決如主文。
中　　華　　民　　國　九十六　年　　五　　月　　十　　日
                      最高法院刑事第一庭
                          審判長法官  董　明　霈
                                法官  林　茂　雄
                                法官  張　祺　祥
                                法官  呂　永　福
                                法官  徐　文　亮
      本件正本證明與原本無異
                                      書  記  官
中　　華　　民　　國　九十六　年　　五　　月   十七   日
                                                z
